【裁判字號】    97,上訴,1227
【裁判日期】    970708
【裁判案由】    業務過失致死
【裁判全文】
臺灣高等法院臺中分院刑事判決        97年度上訴字第1227號
上  訴  人  臺灣南投地方法院檢察署檢察官
被      告  乙○○
選任辯護人  陳世煌  律師
            黃俊昇  律師
上列上訴人因被告業務過失致死案件，不服臺灣南投地方法院96
年度訴字第1160號中華民國97年3月26日第一審判決（起訴案號
：臺灣南投地方法院檢察署96年度偵字第3989號），提起上訴，
本院判決如下：
    主  文
上訴駁回。
    理  由
一、公訴意旨略以：緣利德工程股份有限公司（下稱利德公司）
    於民國（下同）95年1月4日將其所承攬之交通部台灣區國道
    新建工程局位於南投縣埔里鎮○○○道六號南投段第C608標
    埔里隧道及愛蘭交流道工程」中之「上部結構逐跨場撐支撐
    架及模板組拆工程（SBS#1，#2）」（下稱本件工程）交予
    千田工程有限公司（下稱千田公司）承作，千田公司再雇用
    甲○○等人施工，並由千田公司負責一切工地事務。被告乙
    ○○則係利德公司僱用於該現場工地場所負責人，負責工程
    指揮監督、管理及勞工安全衛生管理等事務，其與千田公司
    之負責人向邦晏（業經原審判處有期徒刑10月，緩刑2年確
    定在案）等2人均係從事業務之人。被告乙○○明知上開工
    程屬高度2公尺以上、勞工作業有墜落之虞之工作場所，與
    承攬人千田公司分別僱用勞工共同作業時，亦應注意對於勞
    工工作場所有墜落危害之虞，為防止勞工墜落危害，本應注
    意依勞工安全衛生法第18條第1項第1、2、3、4、5款「事業
    單位與承攬人、再承攬人分別僱用勞工共同作業時，為防止
    職業災害，原事業單位應採取左列必要措施：一、設置協議
    組織，並指定工作場所負責人，擔任指揮及協調之工作。二
    、工作之連繫與調整。三、工作場所之巡視。四、相關承攬
    事業間之安全衛生教育之指導及協助。五、其他為防止職業
    災害之必要事項。」之規定，確實協議高架危險作業管制及
    作業人員進場管制，而依當時狀況並無不能注意之情形，竟
    疏未注意確實巡視工作場所，及疏未注意對工作場所墜落危
    害之連繫調整其工作所需要之安全措施，應採積極具體作為
    要求承攬人依營造安全衛生設施標準第19條第1項、勞工安
    全衛生設施規則第228條及281條第1項之規定，設置安全網
    等防護設備、設置安全上下設備、使勞工確實使用安全帶及
    其他必要之防護，及應協助承攬人千田公司辦理安全衛生教
    育訓練、採取防止墜落職業災害之必要措施，適於96年5月4
    日上午8時許，共同被告向邦晏僱用之被害人甲○○酒後，
    並未受到進場管制，在施工地點進行支撐架上拆模作業（高
    度約4公尺），被害人甲○○欲改變作業位置，而以手握住
    兩排支撐架間之水平繫桿，再以腳跨越到另一排支撐架上作
    業時，因未設置上述安全設備，自兩排支撐架間之開口部分
    墜落地面，致被害人甲○○受有胸腹腔內出血之傷害，經送
    醫急救後，仍於同日下午1時17分許，因失血性休克死亡，
    而發生職業災害。因認被告乙○○亦涉有刑法第276條第2項
    業務上過失致人於死之罪嫌云云。
二、按犯罪事實應依證據認定之，無證據不得認定犯罪事實；又
    不能證明被告犯罪者，應諭知無罪之判決，刑事訴訟法第15
    4條第2項、第301條第1項前段分別定有明文。次按事實之認
    定，應憑證據，如未能發現相當證據，或證據不足以證明，
    自不能以推測或擬制之方法以為裁判基礎；又認定不利於被
    告之事實，須依積極證據，苟積極證據不足為不利於被告事
    實之認定時，即應為有利於被告之認定，更不必有何有利之
    證據（最高法院30年上字第816號、40年臺上字第86號判例
    參照）。另刑事訴訟法第161條已於91年2月8日修正公布，
    其第1項規定：檢察官就被告犯罪事實，應負舉證責任，並
    指出證明之方法。因此，檢察官對於起訴之犯罪事實，應負
    提出證據及說服之實質舉證責任。倘其所提出之證據，不足
    為被告有罪之積極證明，或其指出證明之方法，無從說服法
    院以形成被告有罪之心證，基於無罪推定之原則，自應為被
    告無罪判決之諭知（最高法院92年臺上字第128號判例參照
    ）。又「事業單位以其事業招人承攬時，其承攬人就承攬部
    分負本法所定僱主之責任」、「事業單位以其事業之全部或
    一部分交付承攬時，應於事前告知該承攬人有關其事業工作
    環境、危害因素暨本法及有關安全衛生規定應採取之措施」
    、「事業單位與承攬人、再承攬人分別僱用勞工共同作業時
    ，為防止職業災害，原事業單位應採取左列必要措施：一、
    設置協議組織，並指定工作場所負責人，擔任指揮及協調之
    工作。二、工作之連繫與調整。三、工作場所之巡視。四、
    相關承攬事業間之安全衛生教育之指導及協助。五、其他為
    防止職業災害之必要事項」，勞工安全衛生法第16條、第17
    條第1項、第18條第1項亦分別定有明文，是以若事業單位將
    其事業交付承攬時，其就承攬部分不負該法雇主之責任，然
    應於事前告知該法第17條第1項之事項，而除非有與承攬人
    分別僱用勞工共同作業時，否則不負該法第18條第1項之責
    任。
三、公訴人認被告乙○○涉犯上開罪嫌，無非係以：被害人自施
    工地點距離地面4公尺，且屬開口部分墜落地面死亡，足見
    工地缺乏合於標準之必要安全衛生設備，而被告乙○○係利
    德公司雇用、在該工地之現場工地管理負責人，對於勞工於
    支撐架上拆模作業，有立即發生墜落危害之虞，未指揮命令
    停止該危險作業，亦疏未注意確實巡視工作場所，及疏未注
    意對工作場所墜落危害之連繫調整其工作所需要之安全措施
    ，未積極具體作為要求承攬人依營造安全衛生設施標準第19
    條第1項、勞工安全衛生設施規則第228條及281條第1項之規
    定，設置安全網等防護設備、設置安全上下設備、使勞工確
    實使用安全帶及其他必要之防護，及未協助被告千田公司辦
    理安全衛生教育訓練、採取防止墜落職業災害之必要措施等
    為其論據。
四、訊據被告乙○○雖坦承其係利德公司所僱用在上開國道六號
    南投段C608標擔任工地場所負責人，及本件工程於上揭時、
    地確曾發生職業災害，導致被害人死亡等事實不諱，惟矢口
    否認有業務上過失致人於死之犯行，辯稱：利德公司係將本
    件工程完全交由千田公司承攬施作，並無二公司分別僱用勞
    工共同作業之情形，且於交付承攬時，伊公司亦曾依勞工安
    全衛生法第17條第1項之規定於事前將有關工作環境及危險
    因素告知千田公司。又本件工程都有依照危險性工作場所之
    要求來施設安全設施，並無違反勞工安全衛生法第18條第1
    項之規定，故伊並無過失責任可言云云。
五、經查：
  (一)利德公司於93年2月18日承攬交通部台灣區國道新建工程局
    、位於南投縣埔里鎮○○○道六號南投段第C608標埔里隧道
    及愛蘭交流道工程」，並於95年1月4日將本件工程交由千田
    公司承攬，此有國道六號南投段第C608標埔里隧道及愛蘭交
    流道工程工程契約、利德公司工程承攬合約各1份附卷可稽
    （見相驗卷第123頁至第129頁）。
  (二)證人即任職利德公司負責安全衛生作業之金洪崙於原審審理
    時到庭結證稱：「（問：模板拆除工程是否由利德工程股份
    有限公司發包給廠商施作？）發包給千田工程有限公司」、
    「（問：千田工程有限公司的工作人員在施工期間，出入由
    誰管制？）出入管制經協議組織會議是由千田工程有限公司
    提報人員，由我們負責掌控，人員的進出管制由千田工程有
    限公司負責」、「（問：人員安全由誰負責？）也是他們負
    責」、「（問：模板組拆是否只有千田工程有限公司在裡面
    作業？）是」等語（見原審審判筆錄第11頁、第15頁）；再
    參以上開工程承攬合約第21條第2項規定：「施工期間，所
    有乙方（按即千田公司）員工之管理、給養、福利、衛生與
    安全等，以及所有機具設備及材料之維護與保管等，均由乙
    方負責」等情以觀，足證本件工程係利德公司完全交由千田
    公司承攬施作，利德公司就本件工程並無僱用勞工共同施作
    之情事。
  (三)又利德公司業於95年1月4日交付承攬前之94年12月19日，由
    該公司之員工陳俊輔會同向邦晏前往本件工程現場勘查，告
    知本件工程之性質為高架作業場所等，可能發生之災害有人
    體墜落、滾落等，防範措施為促使勞工正確使用安全帶、架
    設防墜斜籬或安全網、有墜落之虞場所設置護欄或加蓋，並
    張掛警告標示等，有利德公司施工危害因素告知單1紙在卷
    可按（見相驗卷第131頁）。另被告乙○○曾分別於96年1月
    10日14時許、同年2月8日14時許、同年3月22日14時許、同
    年4月26日14時許，召集包含千田公司負責人向邦晏在內之
    協力廠商舉行勞工安全衛生協議組織會議，指明墜落防止缺
    失，亦有該會議記錄4份附卷可稽（見原審卷第78頁至第88
    頁）；且利德公司現場工程師何建慶於96年5月1日、同年月
    2日、同年月3日巡視本件工程時，曾當場告知千田公司之負
    責人向邦晏「高架作業預防墜落、滾落、滑落之場所人員確
    實佩掛、使用安全帶」等內容，亦有利德公司國道六號C608
    標埔里工務所每日協議、巡視及處理紀錄表3份存卷可考（
    見原審卷第64頁至第66頁），綜合上開證據所示，益見利德
    公司除於交付承攬前已告知本件工程之性質、可能發生之災
    害及防範措施等內容，且於交付承攬後仍由被告乙○○定時
    舉行勞工安全衛生協議組織會議，督促改善墜落防止缺失，
    ，嗣利德公司之現場工程師何建慶巡視施工現場時，亦曾當
    場告知千田公司有關高架作業防止職業災害之事項，殆無疑
    義。
  (四)至行政院勞工委員會中區勞動檢查所96年8月14日勞中檢營
    字第0961013840號函檢附之職業災害檢查報告書（見相驗卷
    第106頁至第112頁），雖認利德公司係與千田公司係分別僱
    用勞工共同作業，利德公司違反營造安全衛生設施標準第19
    條第1項、勞工安全衛生設施規則第228條、第281條第1項之
    規定，涉有刑法第276條第2項之罪嫌云云；且證人向邦晏於
    原審審理時亦證稱：「（問：你們向利德工程股份有限公司
    承攬工程，該工區是否只有你們公司人員在裡面作業？）有
    其他公司人員」、「（問：有無利德工程股份有限公司的員
    工在裡面作業？）有」等語（見原審審判筆錄第9頁）。惟
    證人向邦晏上開所陳僅能說明當時在該「工區」內尚有其他
    公司及利德公司員工在內作業，非指「本件工程」尚有利德
    及其他公司員工在內共同作業；又本件工程係利德公司完全
    交由千田公司承攬施作，利德公司就本件工程並無僱用勞工
    共同施作之情事，已如前述，參以上開工程承攬合約第21條
    第2項載有「施工期間，所有乙方（按即千田公司）員工之
    管理、給養、福利、衛生與安全等，以及所有機具設備及材
    料之維護與保管等，均由乙方負責」等內容以觀，益見本件
    工程係僅由千田公司承攬施作無疑。是上開職業災害檢查報
    告書關於此部分內容之記載，顯與前開事證不符，並無法據
    為不利於被告乙○○之認定，附此說明。
六、綜上所述，利德公司既將本件工程交予千田公司承攬，對本
    件工程並無分別僱用勞工共同作業之情事，自應由千田公司
    負勞工安全衛生法上之雇主責任，利德公司對於本件工程僅
    負勞工安全衛生法第17條第1項之告知義務，而非公訴人所
    指該法第18條第1項之責任；又利德公司於交付承攬前既已
    依上開規定告知本件工程之性質、可能發生之災害及防範措
    施等內容，甚於交付承攬後仍定期督促改善、巡視防止墜落
    之設施，已可認其已盡上開告知義務，自難認被告乙○○對
    於被害人因本件職業災害死亡，有何應注意並能注意而不注
    意之過失情節，是並無法以業務上過失致人於死罪相繩。至
    檢察官上訴意旨雖指稱(一)被告乙○○在原設置於高程之防護
    網拆除後，應能注意到該高架支撐架、開口部分作業場所之
    危險情形，竟疏未注意及此，致本件災害發生。被告乙○○
    就支撐架高架作業未設置安全防護網一節，應有過失。(二)本
    件工程模板組拆部分固僅由千田公司負責作業，然該工程上
    部結構逐跨場撐支撐架，於本件災害發生之施工期間，上開
    支撐架於拆除期間是否僅供千田公司作業人員使用？利德公
    司或其他次承攬人僱用之勞工是否完全無利用之可能？若該
    支撐架亦供上開工程其利德公司或其他次承攬人僱用勞工作
    業之用，則該危險作業場所已明顯產生高架作害危害關連，
    應屬勞工安全衛生法第18條所稱之共同作業云云。惟查本件
    工程係利德公司完全交由千田公司承攬施作，利德公司就本
    件工程並無僱用勞工共同施作之情事，已如前述，本件工程
    既已交由千田公司承攬施作，則有關支撐架高架作業設置安
    全防護網乙節自應由千田公司負責，與利德公司無涉。又本
    件工程既已交由千田公司承攬施作，則上開支撐架於拆除期
    間自應僅供千田公司作業人員使用，其他公司應無置緣之餘
    地。另被害人之妻丙○○於本院所指勞保給付尚未領到乙節
    ，係屬勞保給付之糾紛，應依民事程序尋求解決，與被告乙
    ○○應否擔負業務上過失致人於死之罪責無涉。此外復查無
    其他確切證據足認被告乙○○確有業務上過失致人於死之犯
    行，是其犯罪並不能證明。原審調查後，以被告之犯罪並不
    能證明而為無罪之諭知，核無違誤。檢察官上訴意旨仍執前
    詞指摘原判決不當，並無理由，應予駁回。
七、據上論結，應依刑事訴訟法第368條，判決如主文。
本案經檢察官丁○○到庭執行職務。
中    華    民    國    97    年    7     月    8     日
            刑事第八庭  審判長法  官  羅  得  村
                              法  官  吳  進  發
                              法  官  劉  榮  服
上列正本證明與原本無異。
除檢察官得上訴外，餘不得上訴。
如不服本判決應於收受送達後十日內向本院提出上訴書狀，其未
敘述上訴之理由者並得於提起上訴後十日內向本院補提理由書（
均須按他造當事人之人數附繕本）。
                              書記官  周  巧  屏
中    華    民    國    97    年    7     月    8     日


司法院資訊處製作；財團法人民間司法改革基金會備份。
